臺灣高等法院高雄分院刑事判決　　 96年度上更(一)字第137號
上　訴　人　臺灣高雄地方法院檢察署檢察官
被　　　告　乙○○
選任辯護人　林石猛　律師
　　　　　　邱基峻　律師
　　　　　　林岡輝　律師
上列上訴人因被告違反森林法等案件，不服臺灣高雄地方法院93
年度訴字第500 號中華民國93年5 月28日第一審判決（起訴案號
：臺灣高雄地方法院檢察署92年度偵字第19150 號），提起上訴
，判決後，經最高法院發回，本院判決如下：
     主  文
上訴駁回。
     理  由
一、公訴意旨略以：被告乙○○意圖為自己不法之利益，自民國
    （下同）92年3 月1 日九時許起至同年9 月17日16時許止，
    未經林務局屏東林區管理處（下稱林務局）之同意，即在坐
    落於高雄縣桃源鄉國有林班地旗山事業處第68、69林班地之
    山坡地（下稱系爭林班地）上，擅自砍伐有價林木、墾殖整
    地，致生水土流失，並為種植生薑販售，而噴灑不明藥物，
    造成大量林木枯死，且以每日新臺幣（下同）800 元之工資
    ，僱用謝邱春英、賴喜妹、丁○○、高田阿鑾、張美雲、邱
    謝梅欗、王張美花、陳敬念、林秀梅、丙○○等人，於生薑
    園內從事除草、墾殖生薑等工作，佔用面積約0.93公頃，被
    濫墾、砍伐、毒死之林木約數百棵，損害金額至少7 萬4,25
    7 元。嗣於92年9 月17日16時許，渠等在生薑園內工作時，
    為警會同林務局人員當場查獲，因認被告涉犯山坡地保育利
    用條例第34條第1 項、森林法第51條第1 項罪嫌及刑法第34
    5 條之毀損罪嫌等語。
二、按犯罪事實應依證據認定之，無證據不得認定犯罪事實；被
    告之自白，不得作為有罪判決之唯一證據，仍應調查其他必
    要之證據，以察其是否與事實相符；不能證明被告犯罪或其
    行為不罰者，應諭知無罪之判決，刑事訴訟法第154 條第2
    項、第156 條第2 項及第301 條第1 項分別定有明文；又認
    定不利於被告之事實，須依積極證據，苟積極證據不足為不
    利於被告事實之認定時，即應為有利於被告之認定，更不必
    有何有利之證據；刑事訴訟法上所謂認定犯罪事實之證據，
    係指足以認定被告確有犯罪行為之積極證據而言，該項證據
    自須適合於被告犯罪事實之認定，始得採為斷罪資料（最高
    法院30年上字第816 號、29年上字第3105號判例可資參照）
    。又認定犯罪事實所憑之證據，於通常一般人仍有合理之懷
    疑存在，尚未達於可確信其為真實之程度者，在該合理懷疑
    尚未剔除前，自不能為有罪之認定。
三、公訴意旨認被告乙○○涉犯上開犯行，無非係以：(一)被告於
    偵查中之供述、(二)告訴代理人徐金順於警詢、偵查中之指述
    、(三)證人謝邱春英、賴喜妹、丁○○、高田阿鑾、張美雲、
    邱謝梅欗、王張美花、陳敬念、丙○○、劉林秀梅於警詢時
    之證述、(四)被告所簽立之同意書1 紙、(五)旗山事業區第68、
    69 林 班地被害墾殖位置圖1 紙、森林主副產物被害價格查
    定書7 紙、現場照片3 幀、臺灣省山坡地範圍地段明細表2
    紙及臺灣高雄地方法院檢察署電話紀錄表2 紙為其主要論據
    。訊據被告堅決否認有何違反山坡地保育利用條例、森林法
    及毀損犯行，辯稱：我沒有在系爭林班地上面種殖生薑、砍
    伐林木，也沒有僱用工人在上面除草，工人實際上是丙○○
    僱用的，我只是把我所有之保留地租給丙○○使用。但丙○○竟越界在國有之保安林地上砍掉樹木、種植生薑，為警查
    獲後，又要我說是我在該地砍木墾殖整地種植生薑，其在警
    局也叫那些工人說是我做的，他保證我不會有事情，所以我
    才在警詢時作不實的供述等語。
四、按山坡地保育利用條例第34條第1 項之在公有山坡地內擅自
    墾殖罪及森林法第51條第1 項之於他人森林或林地內擅自墾
    殖罪，行為人客觀上必須具備擅自墾殖之事實；又刑法第35
    4 條之毀損罪，行為人客觀上亦須具備毀損他人器物之事實
    ，始足當之。本件系爭國有林班地為行政院公告之山坡地，
    遭人佔用、擅自墾殖生薑、砍伐林木之面積約0.93公頃，林
    木損害約7 萬4,257 元之事實，有告訴代理人徐金順於警詢
    及偵查中之指述、被害濫墾位置圖1 紙、森林主副產物被害
    價格查定書7 紙、現場照片3 幀及臺灣省山坡地範圍地段明
    細表、臺灣高雄地方法院檢察署電話紀錄表各2 紙附卷可稽
    ，固堪認定，惟查：
  (一)證人謝邱春英、賴喜妹、丁○○、高田阿鑾、張美雲、邱謝
    梅欗、王張美花、陳敬念、丙○○、劉林秀梅等人於92年9
    月17日警詢時雖均證稱：是乙○○僱用我們在系爭林班地上
    拔草種植生薑，一天工資800 元，自查獲當天開始工作，才
    工作一天等語，然證人謝邱春英、賴喜妹、張美雲於原審審
    理中，經原審隔離訊問之結果，證人謝邱春英、賴喜妹均結
    證稱：查獲當天我們在系爭林班地上除草，實際上是老闆丙○○僱用我們的，一天工資800 元，警詢時丙○○教我們說
    是乙○○僱用我們，且說只工作一天，我們才這樣說的，其
    實總共做了兩天，這兩天都是丙○○載我們上山，查獲當天
    總共有10個人，其中我們建山村去的工人都是鄰居，一共7
    個人，第一天的工資是丙○○當場直接發放，查獲當天的工
    資是在隔天由張美雲夫妻幫我們領的等語，核與證人張美雲
    結證稱：查獲當天我跟丙○○上山除草，丙○○是僱用我的
    人，警詢時丙○○教我們全部的人說僱用我們的人是乙○○
    ，我才這樣說，我只工作一天（即查獲當天），工資是事後
    到丙○○家裡去領的，建山村的7 個工人都是由我幫忙去領
    等語相符（見原審卷第72-80 頁）。另證人丁○○於本院審
    理時亦結證稱：查獲當天是丙○○到我們村莊找工人到山上
    除草，我不認識被告乙○○，是丙○○僱用我的，在高中派
    出所時，被告原不在場，是丙○○打電話要被告過來的，丙○○即對被告說你是老闆，也交代我要講老闆是被告乙○○
    ，想不到真正的老闆是丙○○，丙○○當時跟我說他是工頭
    ，但沒有說另有老闆，也沒有說土地是誰的等語（見本院96
    年7 月10日審理筆錄），是證人謝邱春英、賴喜妹、張美雲
    及丁○○前後供述不一，則渠等於警詢時所為不利於被告之
    證述，是否可採，已非無疑。
  (二)又證人丙○○、劉林秀梅夫妻於警詢時固均證稱：我們在系
    爭林班地上為生薑園除草，是乙○○僱用我們的，一天工資
    700 元，只有工作一天等語，然於原審93年5 月17日審理中
    ，經原審隔離訊問之結果，證人丙○○先結證稱：乙○○僱
    用我在山上拔草，工資一天7 、8 百元，我不知道確實的地
    點，我總共工作幾十天，沒有連續，工資做一天領一天，查
    獲當天我載3 個人上山，我太太也有上山，我們2 個人當天
    都沒有領到工資等語，嗣改稱：工資一天800 元，只做了一
    天（即查獲當天），有時我會載其他工人一起上山，他們沒
    有另外補貼我油錢，是乙○○在山上遇到我，跟我說有空去
    除草，我跟我太太（即劉林秀梅）講，他們就互相招呼，我
    不知道拔草要做什麼等語，可見證人丙○○於警詢及原審審
    理中就每日工資、工作日數、拔草目的等細節證述前後矛盾
    ，復於原審同日審理中，就每日工資、工作日數乙節，竟說
    詞反覆不一，倘被告確實有僱用證人丙○○，何以證人丙○○說詞前後矛盾，反覆不一？加以證人劉林秀梅於原審同日
    審理中結證稱：查獲當天我在山上除草，我只工作那一次，
    是人家跟我說有工作可以做我就去，我不知道那個人的名字
    ，僱工的人是乙○○，一天工資800 元，我不認識那些在山
    上工作的人，工資後來有領，是乙○○託我先生（即丙○○
    ）拿回家給我的等語，可見證人劉林秀梅於警詢及原審審理
    中就每日工資為何乙節前後證述亦不一致，且於原審審理中
    就如何得知工作機會、有無領取查獲當天的工資、如何領取
    等情節，均與證人丙○○所述不相符合，則其2 人所為不利
    於被告之證述，是否真實，即有疑問。況經本院命被告與證
    人丙○○就前開土地究係由何人墾殖種植生薑，何人僱工除
    草等情，進行對質，被告質問丙○○：我將土地租給你後，
    是不是你越界佔用國有林班地，砍掉樹木種植生薑，是否你
    要我到警局供陳我是種植生薑的老闆，我被你騙了等語，證
    人丙○○無詞以對，顯見其心虛。再參以證人謝邱春英、賴
    喜妹、張美雲、丁○○均居住於高雄縣桃源鄉建山村，且渠
    等均自承另有4 名工人亦居住於建山村在卷，然而證人丙○○、劉林秀梅則居住於高雄縣甲仙鄉和安村，與被告居住之
    高雄縣桃源鄉高中村相距甚遠，亦與建山村無地利之便，反
    倒是被告與謝邱春英、賴喜妹、張美雲、丁○○等均同為原
    住民，且同住高雄縣桃源鄉，有鄰村地利之便，如欲僱工除
    草，何不由被告就近僱用，反由居住較遠非原住民之丙○○
    僱用，亦與常理有違。是應以證人謝邱春英、賴喜妹、張美
    雲在原審及證人丁○○在本院經具結後之證述為可採；亦可
    見渠等在警詢時之陳述與事實不符，並不足採。
  (三)被告之子甲○○於被告被起訴後，覺得事有蹊巧，乃打電話
    予丙○○，電話中有如下之對話：「張問：對啊，那我爸不
    就要替你們揹這個罪？劉答：如果要收樹的賠償費這個可以
    處理，張問：你怎麼沒辦法，那我爸不就要衰了就對啦。劉
    答：罰樹木的錢我再負責，不要說被抓進去就好，像說罰錢
    啦、緩刑，錢都不用煩惱，我都處理，張問：喔！錢你們可
    以處理就對啦！劉答：對啦！我之前有跟你爸說過了，張問
    ：我爸沒有跟我說你是在那裡說的呢？劉答：我跟你爸說了
    ，還有你家老二，錢方面我負責沒關係，你們沒事就好……
    反正你們做，我來用，我都有跟你爸說好了……張問：如果
    我爸被判有罪怎麼辦，沒有易科罰金判罪，那怎麼辦？劉答
    ：不會啦不會被判罪啦，我有問過啦，我都有關心，我們都
    有去問啦」等語，此除經證人甲○○到庭證述甚詳，並有電
    話錄音帶一捲及其譯文在卷可考；經本院當庭播放該對話錄
    音，證人丙○○並不否認其確有如上之對話，則由丙○○於
    電話中表示他要負責賠償罰錢，並保證被告不會被判罪等情
    ，顯見被告於原審及本院所陳是丙○○要我為其揹罪云云，
    應可採信，是亦可見被告在警詢時之自白與事實不符，並不
    得採為其犯罪之證據。
  (四)綜上所述，被告客觀上並無佔用系爭林班地、擅自僱工墾殖
    生薑及砍伐林木之行為，核與山坡地保育利用條例第34條第
    1 項、森林法第51條第1 項之罪及刑法第354 條之毀損罪要
    件不符，公訴人所提出之證據尚不足以證明被告犯罪。此外
    ，復查無其他積極證據足以證明被告確有公訴人所指之犯行
    ，被告犯罪既不能證明，原審因而為被告無罪之諭知，洵無
    不合，檢察官上訴指摘原判決諭知被告無罪為不當，非有理
    由，應予駁回。
五、公訴人雖無法證明被告成立犯罪，惟證人謝邱春英、賴喜妹
    、張美雲、丁○○於原審或本院審理中就實際僱用人為丙○○乙節，所證述之內容互核相符，而證人丙○○、劉林秀菊
    夫妻之證詞則前後矛盾，反覆不一，已如前述，因此，證人
    丙○○是否果涉本案犯罪，宜由檢察官另為適法之處理，併
    此敘明。
據上論斷，應依刑事訴訟法第368條，判決如主文。
本案經檢察官許月雲到庭執行職務。
中　　華　　民　　國　　96　　年　　8 　　月　　14　　日
                  刑事第四庭    審判長法  官  蕭權閔
                                      法  官  吳進寶
                                      法  官  陳吉雄
以上正本證明與原本無異。
如不服本判決應於收受本判決後10日內向本院提出上訴書狀，其
未述上訴理由者，並得於提起上訴後10日內向本院補提理由書
狀（均須按他造當事人之人數附繕本)「 切勿逕送上級法院」。
中　　華　　民　　國　　96　　年　　8 　　月　　15　　日
                                書   記　 官  梁美姿
                                                      Ｆ
